ACORDAO-COMPLETO-2462749

ACÓRDÃO 2862/2022 ATA 16/2022 - PRIMEIRA CÂMARA

VISTOS, relatados e discutidos estes autos de pedidos de reexame interposto por Ricardo Spalding, contra o Acórdão 4716/2020-TCU-Primeira Câmara;
ACORDAM os Ministros do Tribunal de Contas da União, reunidos em Sessão da Primeira Câmara, ante as razões expostas pelo Relator e com fundamento no artigo 48 da Lei 8.443/92, em:
9.1. conhecer do pedido de reexame para, no mérito, negar-lhe provimento;
9.2. dar ciência desta deliberação ao recorrente e à Diretoria de Administração do Pessoal da Aeronáutica.

Pedido de reexame em ato de reforma

Primeira Câmara

3. Interessados/Responsáveis/Recorrentes:
3.1. Interessados: Othoniel Segundo Diniz (XXX.765.169-XX); Paulo Balan (XXX.947.249-XX); Reginaldo dos Santos Guimarães (XXX.511.428-XX); Ricardo Spalding (XXX.713.198-XX); Roberto Vargas (XXX.283.298-XX).
3.2. Recorrente: Ricardo Spalding (XXX.713.198-XX).

13.1. Ministros presentes: Benjamin Zymler (na Presidência), Walton Alencar Rodrigues (Relator) e Jorge Oliveira.
13.2. Ministro-Substituto presente: Augusto Sherman Cavalcanti.

WALTON ALENCAR RODRIGUES

Ministro Vital do Rêgo.

Adoto, como relatório, a instrução elaborada pela Serur (peças 54 e 55) , cuja proposta foi acolhida pelo representante do Parquet especializado (peça 56) :
"INTRODUÇÃO	
1.	Trata-se de pedido de reexame (peça 32) interposto pelo Sr. Ricardo Spalding, contra o Acórdão 4716/2020-TCU-Primeira Câmara, Relator o Ministro Vital do Rego (peça 11) .
1.1.	A deliberação recorrida tem o seguinte teor:
VISTOS, relatados e discutidos estes autos que tratam de atos de concessão de reforma emitidos pela Diretoria de Administração do Pessoal da Aeronáutica;
ACORDAM os Ministros do Tribunal de Contas da União, reunidos em Sessão da 1ª Câmara, nos termos dos arts. 71, inciso III, da Constituição Federal, 1º, inciso V, e 39, inciso II, da Lei 8.443/1992 e 260, §§ 1º e 5º, do RITCU e ante as razões expostas pelo Relator, em:
9.1. considerar legais e conceder registro aos atos de concessão de reforma emitidos em favor de Paulo Balan (XXX.947.249-XX) , Reginaldo dos Santos Guimarães (XXX.511.428-XX) e Roberto Vargas (XXX.283.298-XX) ;
9.2. considerar prejudicado, em razão da perda de objeto, o exame de mérito referente ao ato de concessão de reforma emitido em favor de Othoniel Segundo Diniz (XXX.765.169-XX) ;
9.3. considerar ilegal e recusar registro ao ato de concessão de reforma emitido em favor de Ricardo Spalding (XXX.713.198-XX) ;
9.3.1. dispensar a devolução dos valores indevidamente recebidos até a data da ciência pela Diretoria de Administração do Pessoal da Aeronáutica, do presente acórdão, com base no Enunciado 106 da Súmula da Jurisprudência do TCU;
9.3.2 determinar à Diretoria de Administração do Pessoal da Aeronáutica que:
9.3.2.1. faça cessar os pagamentos decorrentes do ato impugnado, comunicando ao TCU, no prazo de 15 dias, as providências adotadas, nos termos do art. 262, caput, do Regimento Interno do TCU, do art. 8º, caput, da Resolução-TCU 206/2007 e do art. 19, caput, da Instrução Normativa TCU 78/2018;
9.3.2.2. emita novo ato de reforma, livre da irregularidade apontada, submetendo-o ao TCU, no prazo de trinta dias, consoante os arts. 262, § 2º, do Regimento Interno do TCU e 19, § 3º, da Instrução Normativa TCU 78/2018;
9.3.2.3. informe ao interessado cujo ato foi apreciado pela ilegalidade que, no caso de não provimento de recurso eventualmente interposto, deverão ser repostos os valores recebidos após a ciência deste acórdão pela Diretoria de Administração do Pessoal da Aeronáutica;
9.3.2.4. comunique imediatamente ao interessado o teor do presente acórdão, encaminhando ao TCU, no prazo de 30 dias, comprovante da respectiva data de ciência, nos termos do art. 4º, § 3º, da Resolução-TCU 170/2004;
HISTÓRICO
2.	O Tribunal considerou ilegal o ato inicial de concessão de Reforma do recorrente e negou o respectivo registro, uma vez que ele não faria jus ao benefício que previa proventos calculados com base na remuneração referente ao posto/graduação imediatamente posterior ao que ocupava na ativa já que, na qualificação de tempos, o Estatuto dos Militares não autorizou a contagem de tempos exercidos na iniciativa privada para conferir a vantagem mencionada.
2.1.	Dito isso, passa-se à análise do recurso a seguir.
EXAME DE ADMISSIBILIDADE
3.	Reitera-se o exame de admissibilidade realizado pelo SAR/Serur (peça 26) , que propôs conhecer do recurso, suspendendo-se os efeitos dos itens 9.3, 9.3.2, 9.3.2.1 e 9.3.2.2 do Acórdão 4716/2020-TCU-Primeira Câmara, nos termos do art. 48 da Lei 8.443/92 c/c artigos 285 e 286, parágrafo único, do Regimento Interno/TCU. O Ministro Walton Alencar Rodrigues conheceu do recurso, conforme a proposta desta unidade técnica (peça 40) .
EXAME DE MÉRITO
4.	Constitui objeto do presente recurso analisar se houve a decadência do direito de rever o ato administrativo emanado pela Força Aérea Brasileira (art. 54 da Lei 9.784/1999) , bem como analisar se o entendimento do Supremo Tribunal Federal assentado na Súmula 359 pode ser aplicado neste caso para se considerar legal o ato concessório da reforma em questão.
5.	Da decadência do direito de rever o ato administrativo - art. 54 da Lei 9.784/1999
5.1.	O recorrente afirma que foi transferido para a reserva remunerada em 14/02/2001, atrave¿s do boletim interno 032/01, asseverado pelo Diretor de Administraça¿o do Pessoal, com os proventos calculados sobre um posto acima do ocupado na ativa. Assim, e¿ evidente a decade¿ncia da revisa¿o do ato administrativo emanado pela Força Ae¿rea Brasileira.
5.2.	Assevera que o processo administrativo e¿ regido pela lei 9.784/1999 e prevê, em seu artigo 54, que o prazo decadencial para que a administraça¿o pu¿blica anule seus atos e¿ de cinco anos.
Análise:
5.3	Quando se trata de ato de concessão inicial de aposentadoria, reforma ou pensão, como no presente caso, em que o Tribunal apreciou a legalidade do ato concessório inicial da Reforma, o entendimento do Supremo Tribunal Federal é no sentido de que a decadência administrativa só é configurada quando o processo não é julgado após cinco anos contados de sua chegada ao Tribunal de Contas.
5.4	Essa é a inteligência do Tema 445, oportunidade em que a Suprema Corte fixou a seguinte tese de repercussão geral no RE 636.553, relator o Ministro Gilmar Mendes:
Em atenção aos princípios da segurança jurídica e da confiança legítima, os Tribunais de Contas estão sujeitos ao prazo de 5 anos para o julgamento da legalidade do ato de concessão inicial de aposentadoria, reforma ou pensão, a contar da chegada do processo à respectiva Corte de Contas. (destacou-se) 
5.5.	Assim, como o ato foi enviado ao TCU apenas em 8/6/2015 (peça 5) e apreciado na Sessão da Primeira Câmara de 20/4/2020 (peça 11) , não há que se falar em decadência administrativa nem em prescrição quinquenal, nem em obrigatoriedade de oitiva prévia do interessado.
5.6.	Portanto, opina-se pela rejeição dos argumentos apresentados pelo recorrente.
6. Da Súmula 359 do Supremo Tribunal Federal
6.1.	Ressalta que o ato de transfere¿ncia para a reserva remunerada atendeu fielmente todos os requisitos para tal, com a devida publicaça¿o.
6.2.	O Supremo Tribunal Federal, em verbete sumular assim afirma:
Su¿mula 359 do STF: "RESSALVADA A REVISAO PREVISTA EM LEI, OS PROVENTOS DA INATIVIDADE REGULAM-SE PELA LEI VIGENTE AO TEMPO EM QUE O MILITAR, OU O SERVIDOR CIVIL, REUNIU OS REQUISITOS NECESSARIOS.
6.3.	Portanto, a publicaça¿o do ato de aposentadoria no Dia¿rio Oficial da Unia¿o, ale¿m de fixar a data da inativaça¿o, pressupo¿e que o autor ja¿ implementou os requisitos necessa¿rios para aposentar.
6.4.	Apesar de ser possível a reversa¿o de decisa¿o administrativa, ha¿ que se preservar a situaça¿o daquele servidor que, de boa-fe¿, entendida esta como ause¿ncia de conduta dolosa que tenha contribuído para a ocorre¿ncia do fato antijurídico.
6.5.	Requer a revisão do acórdão para restabelecer o sala¿rio do Recorrente, nos termos iniciais do deferimento da TRANSFERENCIA PARA A RESERVA REMUNERADA, pelos fatos e fundamentos acima expostos.
Análise
6.6.	Para melhor compreender o fundamento da decisão contra o qual se insurge o recorrente, convém reproduzir aqui o excerto do voto do Ministro Vital do Rego que orientou a prolação do acórdão recorrido e que explicita tal fundamento, in verbis:
9. Observa-se dos dispositivos mencionados que a expressão "anos de serviço", utilizada no art. 50, inciso II [da Lei 6.880/1980] é posteriormente qualificada a partir do art. 135. Na referida qualificação, não se encontram os tempos eventualmente laborados na iniciativa privada, fato que permite concluir que estes tempos, conquanto possam ser considerados para fins de inativação dos militares com base na contagem recíproca (...) , observada a compensação financeira entre os regimes, não podem ser computados com a finalidade de conferir a vantagem financeira prevista no art. 50, inciso II, já que não há previsão legal para tanto.
10. Nesse sentido, é fácil observar, por exemplo, que o § 1º do art. 137 preconiza que "os acréscimos a que se referem os itens I, III e VI serão computados somente no momento da passagem do militar à situação de inatividade e para esse fim". Tal dispositivo demonstra que a norma trouxe uma qualificação para a expressão "anos de serviço" e discriminou, entre os tempos, aqueles que poderiam surtir todos os efeitos e aqueles que só permitiriam a contagem para inatividade.
11. É nítido que a intenção do legislador era a de premiar com um posto/graduação acima do ocupado na atividade, aqueles militares que contassem 30 anos de efetivo serviço na atividade militar ou nas situações específicas discriminadas na lei que indicam relação de causa e efeito com a atividade militar, como no caso dos incisos II, IV e V, discriminados de forma expressa no § 2º do art. 137.
12. Considerando tais argumentos, observo que o Sr. Ricardo Spalding apenas cumpre os 30 anos requeridos pela Lei 6.880/1980 antes de 29/12/2000 se considerados os tempos laborados por ele em atividades privadas e que foram averbados em seus assentamentos. Contudo, conforme se demonstrou, nessa situação, ele não faria jus ao benefício que previa proventos calculados com base na remuneração referente ao posto/graduação imediatamente posterior ao que ocupava na ativa já que, na qualificação de tempos, o Estatuto dos Militares não autorizou a contagem de tempos exercidos na iniciativa privada para conferir a vantagem mencionada. Por tal razão, entendo que a concessão em comento não reúne condições para receber a chancela da legalidade.
6.7.	Como se vê acima, o recorrente apenas cumpre os 30 anos requeridos pela Lei 6.880/1980 antes de 29/12/2000 se forem considerados os períodos que ele trabalhou em atividades privadas. No entanto, tais períodos não podem ser computados com a finalidade de conferir a vantagem financeira prevista no art. 50, inciso II da referida Lei, qual seja, receber proventos na inatividade calculados com base na remuneração referente ao posto/graduação imediatamente posterior ao que ocupava na ativa, já que não há previsão legal para tanto.
6.8.	Por essa razão, o ato de concessão de reforma foi considerado ilegal sendo negado o seu registro.
6.9.	Assim, a constatação de ilegalidade no ato afasta, por si só, a presunção de legitimidade do ato administrativo que concedeu o benefício ao recorrente.
6.10.	Quanto à boa-fé do recorrente, este Tribunal a considerou, dispensando a devolução dos valores indevidamente recebidos, com base no Enunciado 106 da Súmula da Jurisprudência do TCU, nos termos do subitem 9.3.1 do acórdão recorrido.
CONCLUSÃO
7.	Da análise de mérito do presente recurso, conclui-se que:
a) o ato inicial concessório da reforma em apreço contém ilegalidade, uma vez que o recorrente apenas cumpre os 30 anos requeridos pela Lei 6.880/1980 antes de 29/12/2000 se forem considerados os períodos que ele trabalhou em atividades privadas, o que a lei não autoriza, sendo indevida a vantagem financeira prevista no art. 50, inciso II da referida Lei, qual seja, receber proventos na inatividade calculados com base na remuneração referente ao posto/graduação imediatamente posterior ao que ocupava na ativa; e
b) não ocorreu a decadência administrativa prevista no artigo 54 da Lei 9.784/1999.
7.1.	Por conseguinte, deve-se negar provimento ao presente recurso.
PROPOSTA DE ENCAMINHAMENTO
8.	Ante o exposto, submetem-se os autos à consideração superior, propondo-se, com fundamento no art. 48 da Lei 8.443/1992:
	a) conhecer do recurso e, no mérito, negar-lhe provimento;
	b) informar ao recorrente e demais interessados do acórdão a ser proferido, destacando que o relatório e o voto que o fundamentam podem ser acessados por meio do endereço eletrônico www.tcu.gov.br/acordaos."

Claudia Santos do Nascimento Simoes (17.605-A/OAB-AL) e Rogerio Santos do Nascimento (14.853-A/OAB-AL), representando Ricardo Spalding.

Procurador Rodrigo Medeiros de Lima.

REFORMA. PROVENTOS DE REFERÊNCIA CALCULADOS SOBRE UM POSTO OU GRADUAÇÃO ACIMA DO OCUPADO NA ATIVA. APROVEITAMENTO DE PERÍODO LABORADO NA INICIATIVA PRIVADA. ATO ILEGAL. NEGATIVA DE REGISTRO. DETERMINAÇÕES. PEDIDO DE REEXAME. CONHECIMENTO. RAZÕES INSUFICIENTES PARA ALTERAR A DECISÃO RECORRIDA. NEGATIVA DE PROVIMENTO.

REFORMA (REFO)

Secretaria de Recursos (Serur); Secretaria de Fiscalização de Integridade de Atos e Pagamentos de Pessoal e de Benefícios Sociais (Sefip).

Trata-se de pedido de reexame interposto por Ricardo Spalding, contra o Acórdão 4716/2020-TCU-Primeira Câmara, da relatoria do E. Ministro Vital do Rêgo, que considerou ilegal o ato inicial de concessão de reforma do recorrente e negou o respectivo registro, tendo em vista que não faria jus ao benefício que previa proventos calculados com base na remuneração referente ao posto/graduação imediatamente posterior ao que ocupava na ativa.
Nesta fase processual, o recorrente alega a ocorrência de decadência administrativa de que trata o artigo 54 da Lei 9.874/1999 e a aplicação da Súmula 359 do Supremo Tribunal Federal no caso em reexame.
Em pareceres uniformes, a Secretaria de Recursos e o Ministério Público junto ao TCU propõem o conhecimento e a negativa de provimento ao recurso.
Ratifico o despacho de conhecimento do pedido de reexame, satisfeitos os requisitos de admissibilidade estabelecidos no artigo 48 da Lei 8.443/1992.
Alinho-me aos pareceres constantes dos autos, adotando-os como razões de decidir.
Rejeito as preliminares suscitadas pelo recorrente.
Os atos de concessão de aposentadoria, pensão e reforma, nos termos da jurisprudência do STF, têm natureza complexa, somente se aperfeiçoando após o registro pela Corte de Contas. Enquanto não ocorrer o registro, o ato de reforma não se encontra plenamente formado, razão pela qual não há que se falar em afronta aos princípios da legalidade, do direito adquirido, da proteção à confiança, muito menos em prescrição ou decadência.
Sobre a matéria, a Suprema Corte fixou a seguinte tese em sede de repercussão geral, ao apreciar o Tema 445, no julgamento do Recurso Extraordinário 636.553/RS, da relatoria do E. Ministro Gilmar Mendes (Pleno, j. 19/2/2020, DJe 26/5/2020) :
"Em atenção aos princípios da segurança jurídica e da confiança legítima, os Tribunais de Contas estão sujeitos ao prazo de 5 anos para o julgamento da legalidade do ato de concessão inicial de aposentadoria, reforma ou pensão, a contar da chegada do processo à respectiva Corte de Contas."
O ato em questão foi enviado ao TCU em 8/6/2015 (peça 5, p. 1) , e o seu julgamento ocorreu 20/4/2020 (peça 11, data da sessão plenária em que foi proferida a decisão ora recorrida) , dentro do prazo de cinco anos fixado pelo Supremo Tribunal Federal no RE 636.553/RS. Assim, não procedem os argumentos de que haveria decadência administrativa, prescrição quinquenal, obrigatoriedade de oitiva prévia, nem desrespeito à segurança jurídica ou ao princípio da confiança legítima.
No que tange à aplicação da Súmula 359 do STF, a qual dispõe que "ressalvada a revisão prevista em lei, os proventos da inatividade regulam-se pela lei vigente ao tempo em que o militar, ou o servidor civil, reuniu os requisitos necessários", igualmente não assiste razão ao recorrente.
Como bem ponderado pela unidade instrutora, embora alegue que seu ato de transferência para a reserva remunerada tenha atendido fielmente todos os requisitos, de fato o recorrente somente completaria os trinta anos exigidos pela Lei 6.880/1980 antes de 29/12/2000 caso fossem considerados os períodos laborados na iniciativa privada. No entanto, tais períodos não podem ser considerados com a finalidade de conferir a vantagem financeira prevista no art. 50, inciso II da referida Lei, qual seja, receber proventos na inatividade calculados com base na remuneração referente ao posto/graduação imediatamente posterior ao que ocupava na ativa, já que não há previsão legal para tanto.
Essa questão já havia sido discutida e tratada por ocasião do acórdão recorrido, nos termos do voto que o fundamentou, cujo excerto consta transcrito no relatório precedente.
Por essas razões, nego provimento ao pedido de reexame.
Ante o exposto, voto por que o Tribunal adote o Acórdão que submeto à deliberação do Colegiado.
TCU, Sala das Sessões, em 24 de maio de 2022.
WALTON ALENCAR RODRIGUES 
Relator